【裁判字號】    96,訴,8142
【裁判日期】    970624
【裁判案由】    損害賠償
【裁判全文】
臺灣臺北地方法院民事判決              96年度訴字第8142號
原      告  乙○○
被      告  丙○○
訴訟代理人  甲○○
訴訟代理人  蘇美妃律師
上列當事人間因請求損害賠償事件，本院於民國97年6月10日言
詞辯論終結，判決如下：
    主  文
被告應給付原告新台幣壹拾貳萬伍仟肆佰肆拾元，及自民國九十
六年十月四日起至清償日止，按週年利率百分之五計算之利息。
原告其餘之訴駁回。
訴訟費用由原告負擔十分之九；餘由被告負擔。
本判決第一項得假執行；被告如以新台幣壹拾貳萬伍仟肆佰肆拾
元為原告預供擔保後，得免為假執行。
原告其餘假執行之聲請駁回。
    事實及理由
壹、程序部分: 按訴狀送達後，原告不得將原訴變更或追加他訴
    。但請求之基礎事實同一者、擴張或減縮應受判決事項之聲
    明者, 不在此限。民事訴訟法第255條第1項第2、3款定有明
    文。本件原告起訴請求被告給付新台幣 (下同)九十萬元及
    起訴狀繕本送達翌日起按年息百分之五計算之利息。嗣基於
    同一侵權行為之基礎事實, 擴張聲明為被告應給付原告一百
    萬元及同前之利息 (本院卷第29、80頁), 核與前開規定,
    並無不合, 應予准許, 合先說明。
貳、實體部分:
一、原告主張：被告於民國（下同）95年9月20日上午8時10分許
    ，在台北市○○區○○路125號前，手持安全帽毆打原告，
    造成原告頭部、臉部、及左耳多處挫傷，至今仍有左側聽力
    障礙及左耳耳鳴等現象。原告因受被告之毆打而受傷，爰依
    民法第184條第1項前段、第193條第1項請求被告賠償相關損
    害：醫療費用部分：迄至目前為止，共花費醫療費用
    6,705元，以及未來仍須繼續就診，預計還需花費之醫療費
    用6,895元；減少勞動收入部分：原告因傷無法正常工作
    ，減少勞動收入36,400元；慰撫金部分：原告遭受不法侵
    害，身心均遭受異常痛苦，請求賠償慰撫金950,000元。並
    聲明：被告應給付原告1,000,000元及自起訴狀送達之翌日
    起至清償日止按年利率5％計算之利息，及願供擔保，請准
    予宣告假執行：
二、被告則以：其所為係正當防衛，依法不負損害賠償責任，縱
    非正當防衛，原告所請求之金額，亦顯無理由，茲分述如下
    。並聲明：駁回原告之訴及如受不利益判決，願供擔保，請
    准宣告免為假執行。
  (一)被告與原告為鄰居，因素有嫌隙，原告於95年9月20日8時10
    分許，於被告家門口，趁被告騎機車送小孩上學後, 返回家
    門口之際，從後方徒手掌摑被告，被告對於此一無端突如其
    來之暴力行為，驚嚇、恐懼不已，乃為防衛自己，而以當時
    手中所持有之安全帽加以揮擋原告，以免自身再受原告之暴
    行所傷害，是本件被告所為行為，應屬民法第149條前段所
    指正當防衛，被告依法不負損害賠償責任。且原告對於被告
    以安全帽加以揮擋後，竟未收斂其行為，反而變本加厲改以
    雙手抱胸之姿勢，以其手肘、手臂連續碰撞被告胸部，性騷
    擾被告，被告對原告此一性騷擾行為，嗣依法向台北市政府
    警察局文山一分局提出申訴，案經調查後，認定原告之行為
    成立性騷擾，原告並因此遭台北市政府裁處10,000元罰緩確
    定在案，是由原告於被告以手中所持安全帽加以防衛抵抗後
    ，仍更進一步性騷擾被告之情形觀之，亦證被告當時對原告
    所為之系爭行為，確屬必要程度內所為之正當防衛。
  (二)縱認被告所為之系爭行為非屬正當防衛，而應對原告負損害
    賠償責任，惟原告所請求之金額，亦顯無理由：醫療費用
    部分：原告雖提出財團法人國泰綜合醫院（下稱國泰醫院）
    診斷證明書，證明其有左耳耳鳴併聽力障礙之情形，惟原告
    並未提出任何證據，證明其罹有上開耳疾係因被告之系爭行
    為所造成，是原告主張其因被告之行為受有左耳耳鳴併聽力
    障礙，而請求被告賠償其醫療費用之支出，自無可採。且原
    告於其對被告提出告訴之刑事傷害案件中，係指稱其因被告
    之行為受有頭部外傷、臉部及左耳多處擦傷之傷害，而依原
    告所提之國泰醫院診斷證明書之記載，原告早於95年10月16
    日，即於國泰醫院接受純聽力檢查，而於上開刑事案件中，
    原告卻於96年1月29日之準備程序期日當庭和解而撤回其告
    訴，顯見倘被告之行為確使原告受有左耳耳鳴併聽力障礙之
    傷害，原告豈會於上開刑事案件中從未主張並與被告達成和
    解，是足認原告之左耳耳鳴併聽力障礙，顯然與被告之系爭
    行為無關，原告請求被告賠償其因醫治上開耳疾所已支付及
    將來需要之醫療費用，顯無理由。減少勞動收入部分：原
    告主張其因被告之行為而無法正常工作，請求賠償減少勞動
    力之損失，惟原告就此主張並未提出任何證據證明之，其主
    張自無可採。慰撫金部分：被告係因原告先掌摑被告，始
    出於正當防衛，以手上所持安全帽揮擋抵抗而傷及原告，然
    被告亦因原告之掌摑等侵權行為，受有右頰5公分乘3公分挫
    傷、左上臂6公分乘6公分挫傷、左前臂6公分乘0.1公分淺創
    傷等傷害，且原告對被告性騷擾之行為已詳如前述，是兩造
    所生系爭紛爭中真正受害者，實為被告，而非原告。且原告
    因被告之正當防衛行為，僅受有頭部外傷、臉部及左耳多處
    擦傷之傷害，至於原告左耳耳鳴併聽力障礙之主張，原告並
    未能提出任何證據以實其說，自無足採信，是足認原告請求
    被告賠償950,000元之慰撫金，其金額顯然過高而不適當。
三、兩造不爭執事項：
  (一)兩造係鄰居關係，於95年9月20日上午8時10分許，在台北市
    文山區○○路125號前，因細故而生爭執，被告手持安全帽
    揮擋原告之行為，致原告受有頭部外傷、臉部及左耳多處擦
    傷之傷害（本院卷第8頁），被告亦受有右頰5公分乘3公分
    、左上臂6公分乘6公分之挫傷、左前臂6公分乘0.1公分之淺
    創傷（本院卷第48頁）。
  (二)本件傷害行為，經兩造分別提起刑事告訴，互訴傷害, 傷害
    案件業據檢察官以95年度偵字第24483號偵查起訴（本院卷
    第49頁），惟兩造分別撤回其告訴，經本院刑事庭以96年度
    易字第114號為公訴不受理在案（本院卷第47頁）。
四、按因故意或過失不法侵害他人之權利者，負損害賠償責任，
    民法第184條第1項前段定有明文。本件原告主張其遭被告手
    持安全帽打傷，受有多處外傷及左耳耳鳴併聽力障礙等傷害
    ，被告不法侵害原告之權利，依上開規定，其自應負賠償之
    責。被告則以其行為係正當防衛，及原告請求之金額過高，
    顯非妥適置辯。是本件兩造爭點為(一)被告以安全帽揮擋原告
    之行為，是否屬於正當防衛之行為？(二)若被告之行為非為正
    當防衛，原告所請求之損害賠償數額是否適當？原告所請求
    之慰撫金是否過高？茲分述如下：
  (一)所謂正當防衛，乃對於現時不法之侵害為防衛自己或他人之
    權利，於不逾越必要程度範圍內所為之反擊行為（最高法院
    64年度台上字第2442號判例參照）。是正當防衛必須對於現
    在不法之侵害始得為之，侵害業已過去，即無正當防衛可言
    。至彼此互毆，必以一方初無傷人之行為，因排除對方不法
    之侵害而加以還擊，始得以正當防衛論。故侵害已過去後之
    報復行為，與無從分別何方為不法侵害之互毆行為，均不得
    主張防衛權（最高法院30年度上字第1040號判例參照）。查
    ，證人謝淑芳證稱：「…聽到有人口角聲音，我抬頭看，看
    到張（即原告）打鄭（即被告）一巴掌，鄭拿安全帽揮張，
    2人就繼續站在那邊，發生時間只有一下子，之前他們如何
    動手我沒有看見…」（台灣台北地方法院檢察署95年度偵字
    第24483號偵查卷第38頁，下稱偵查卷）, 而原告於警詢筆
    錄中稱「就是丙○○一個人打我。他使用安全帽打我。」、
    「我為了防衛而有推他。我推他肩膀，我不知道他有無受傷
    。」（偵查卷第5頁），核與被告警詢筆錄中所稱「因為我
    不知道他為何無緣無故打我。用手打我右臉頰、左上臂、左
    前臂，並用身體撞我胸前。」、「我當時剛載小孩子上學返
    家，手上拿安全帽抵擋自衛反擊。」（偵查卷第8頁）等情
    相符，另參酌兩造身體分受前揭所示之多處傷害, 並非單純
    反擊行為所致, 益證兩造係互毆行為而致分受傷害, 而檢察
    官亦認為兩造互為傷害而提起公訴, 已如前述, 在在證實兩
    造間之互毆傷害行為。本件原告雖有先打被告一巴掌之情形
    ，惟其侵害行為業已過去，被告所為之反擊及兩造之互毆，
    依前開判例意旨，均與正當防衛要件有違，故被告辯稱其係
    基於正當防衛而持安全帽揮打原告，並無足採。本件被告與
    原告互毆造成傷害之行為，原告依侵權行為損害賠償請求權
    ，請求被告賠償損害，自屬有據。
  (二)按不法侵害他人之身體或健康者，對於被害人因此喪失或減
    少勞動能力或增加生活上之需要時，應負損害賠償責任，民
    法第193條第1項定有明文。原告主張因其遭被告持安全帽毆
    打致傷，因此支出醫療費用6,705元及將來還需支出醫療費
    用6,895元，此部分之醫療費用應由被告賠償，被告則以原
    告並未證明其左耳耳鳴併聽力障礙係因被告之行為所致，故
    其因此支出之費用被告無須賠償。經查，原告與被告發生口
    角互毆，被告持安全帽打傷原告，致原告受有頭部外傷、臉
    部及左耳多處擦傷，同前所述, 本件互毆事故發生後，原告
    即至國泰醫院急診, 有診斷證明書附卷為證（本院卷第8頁
    ），嗣後原告於95年10月16日、95年10月30、95年12月7日
    、96年4月30日、96年8月31日、96年11月19日多次至國泰醫
    院進行聽力測試，均有左耳耳鳴併聽力障礙之情形（本院卷
    第9、23、54頁），由被告持安全帽揮打原告之頭、臉致原
    告臉、耳部多處傷害等情以觀，再以原告急診時左耳確有約
    0.5公分之外傷, 有急診之診斷證書附卷可稽 (本院卷第60
    頁背面)，足認原告之左耳確由被告之安全帽所傷, 原告主
    張因此有左耳耳鳴及聽力受損乙節, 即屬有據, 堪認被告之
    行為與原告之耳疾間，有因果關係存在，被告辯稱原告並未
    證明其耳疾係因被告行為所造成，尚不足採。原告因被告之
    行為受傷，並因此支出醫療費用，請求被告賠償必要診療費
    用，洵屬有理。核原告所提出國泰醫院醫療費用收據（本院
    卷第10-22頁、第55頁），其真實性為被告並不爭執，上開
    原告主張已支出之醫療費用為6,705元，應認係因被告侵權
    行為所造成之損害，被告自應予賠償。至於原告請求將來還
    需支出醫療費用6,895元部分，斟酌原告左耳耳鳴併聽力障
    礙之損害，於原告96年11月19日至國泰醫院檢查時，尚未回
    復，仍有繼續追蹤檢查診治之必要，是原告之上揭請求非屬
    無據，參酌原告所提先前就診之收據及診治狀況，其請求將
    來醫療費用6,895元, 自無不可。另外，原告請求減少勞動
    收入部分，由於原告並未提出相關證據，以證明其確因被告
    之侵權行為，致無法工作，原有工資或薪資等報酬之數額為
    何? 無法工作之期間多久等，既未能舉證以實其說, 原告空
    言受有減少勞動收入36,400元之損害，進而請求被告賠償，
    難謂有據，不應准許。
  (三)又, 按不法侵害他人之身體、健康、名譽、自由、信用、隱
    私、貞操，或不法侵害其他人格法益而情節重大者，被害人
    雖非財產上之損害，亦得請求賠償相當之金額，民事訴訟法
    第195條第1項定有明文。又慰撫金之賠償須以人格權遭遇侵
    害，使精神上受有痛苦為必要，其核給之標準固與財產上損
    害之計算不同，然非不可斟酌雙方身分、資力與加害程度，
    及其他各種情形核定相當之數額（最高法院51年度台上字第
    223號判例參照）。本件兩造因互毆，致原告受有傷害，爰
    審酌原告受傷程度、傷害之復原狀況、被告受傷之情形、兩
    造之身分、家庭及經濟狀況、教育程度等一切情狀，認原告
    得請求之慰撫金應以300,000元為適當。原告逾越此部分之
    請求，不應准許。
五、綜上所述，原告得請求被告給付313,600(計算式: 醫療費
    6705 +6895+慰撫金300,000=313,600),惟兩造就本件傷害之
    發生與有過失, 審酌兩造為鄰居因細故爭執, 原告出手在先
    進而雙方互毆, 以及互有受傷等情, 認被告應負之過失責任
    為四成, 應給付125,440元, 從而，原告依民法第184條第1
    項前段、第193條第1項及第195條第1項，請求被告給付
    125,440元及自起訴狀送達翌日即96年10月4日起至清償日止
    ，按週年利率5％計算之利息為有理由，應予准許。逾此部
    分之請求為無理由，應予駁回。
六、本件原告勝訴部分，兩造均陳明願供擔保，分別聲請宣告假
    執行或免為假執行，惟所命給付之金額未逾五十萬元, 依民
    事訴訟法第389條第1項第5款規定, 依職權宣告假執行, 並
    酌定相當擔保金額准予免假執行。至原告敗訴部分，其假執
    行之聲請，因訴之駁回而失所依附，並予駁回。
七、本件事證已臻明確，兩造其餘攻擊防禦方法及舉證，經本院
    斟酌後，認均不足以影響本判決之結果，自無逐一詳予論駁
    之必要，併此敘明。
八、結論：本件原告之訴，為一部有理由，一部無理由，依民事
    訴訟法第79條、第389條第1項第5款、第392條第2項，判決
    如主文。
中    華    民    國    97    年    6     月    24    日
                  民事第五庭    法  官  周祖民
以上正本，係照原本作成。
如對本判決上訴，須於判決送達後20日內向本院提出上訴狀
中    華    民    國    97    年    6     月    24    日
                                書記官  王文心


司法院資訊處製作；財團法人民間司法改革基金會備份。
